【裁判字號】    95,訴,8563
【裁判日期】    970630
【裁判案由】    確認委任關係不存在
【裁判全文】
臺灣臺北地方法院民事判決              95年度訴字第8563號
原      告  戊○○
            丙○○
            丁○○
共      同
訴訟代理人  李志雄律師
被      告  乙○○
            庚○○
            甲○○
            己○○
共      同
訴訟代理人
            陳筱屏律師
            陳佳瑤律師
上  一  人
複  代理人  李育敏律師
上列當事人間請求確認委任關係不存在事件，本院於民國97年6
月30日言詞辯論終結，判決如下：
    主      文
原告之訴駁回。
訴訟費用由原告負擔。
    事實及理由
一、原告主張：伊均為訴外人匯安股份有限公司（下稱匯安公司
    ）股東，其中丁○○、丙○○依序為匯安公司之董事、監察
    人，任期自民國90年5月31日起至93年5月30日，訴外人洪春
    榮（已於94年4月28日死亡，乃被告乙○○、甲○○及訴外
    人洪境濰〔下稱乙○○等三人〕之父親，被告庚○○之配偶
    ）則為匯安公司前任董事長。伊於93年間與洪春榮因經營理
    念不合而協議拆夥，詎洪春榮於未經伊同意，竟於93年5月
    25日將伊所有匯安公司股票移轉予乙○○等三人及己○○，
    且未經召開股東會，即於93年6月間逕將庚○○、己○○變
    更登記為董事，並將甲○○登記為監察人，任期均自93年6
    月10日起至96年6月9日，嗣又未召開股東會，即逕向主管機
    關登記乙○○補選為董事並擔任董事長，分別有違公司法第
    192條、第216條、第208條之規定等語。爰求為判決：(一)確
    認乙○○、庚○○、己○○與匯安公司間董事委任關係不存
    在。(二)確認乙○○與匯安公司間董事長委任關係不存在。(三)
    確認甲○○與匯安公司間監察人委任關係不存在。
二、被告則以：原告戊○○代理其子丁○○、丙○○與洪春榮就
    匯安公司成拆夥協議，訂立匯安公司股票買賣契約，買賣標
    的物為原告所有匯安公司50%股份，買賣價金則以93年2月29
    日匯安公司資產負債表為準，扣除經營者獎金及員工遣散費
    後之餘額一半。洪春榮依上開已成立之股票買賣契約，開立
    發票人匯安公司、發票日93年7月31日、票面金額2,072,760
    元之支票一紙（下稱系爭支票）予戊○○，並於93年11月30
    日將價值達約800萬元之匯安公司庫存物品依原告指示交付
    予訴外人宏造實業股份有限公司（林口倉），而履行上開股
    票買賣契約給付價金之義務完畢。至原告所有匯安公司股票
    ，本即由洪春榮以匯安公司董事長身分占有中，於上開股票
    買賣契約成立時，依民法第761條第1項後段規定，即生讓與
    之效力。洪春榮就所買得之原告股票，為節省過戶手續之麻
    煩及證券交易稅之負擔，於93年5月25日在辦理匯安公司股
    票過戶時，逕將戊○○所有6萬股股票轉讓登記予己○○，
    己○○則同意支付買賣價款予洪春榮，以縮短給付方式取得
    上開股票；洪春榮復逕將丙○○所有22萬股股票贈與轉讓登
    記予甲○○18萬股、洪境濰4萬股，並將丁○○所有22萬股
    股票贈與轉讓登記予乙○○13萬股、洪境濰9萬股，且為乙○○等三人所同意，加計洪春榮前以乙○○、洪境濰名義投
    資匯安公司各取得5萬股股票，乙○○等三人各有匯安公司
    股票18萬股。原告就洪春榮直接轉讓其等股票予乙○○等三
    人及己○○等情，未曾爭執上開股票買賣契約未成立或拒絕
    受領價金，足見雙方已履行上開契約之義務，且應於達成拆
    夥協議時，約定轉讓原告所有匯安公司股票予洪春榮或其指
    定之人。縱令洪春榮未履行上開股票買賣契約給付價金義務
    完畢，即將原告之股票轉讓登記予乙○○等三人及己○○，
    惟原告既未曾主張同時履行抗辯，且乙○○等三人及己○○
    又係分別基於與洪春榮間之贈與、買賣關係而取得原告之股
    票，均有法律上之原因，則乙○○等三人及己○○授權洪春
    榮出席93年6月10日股東會，自無不合。是原告自93年5月25
    日起即非匯安公司之股東，且為其等明知，並為本院95年度
    訴字第1525號、台灣高等法院96年度上訴字第3735號刑事判
    決所是認，況匯安公司93年6月10日股東會之召集程序、決
    議方法或內容均無違反公司法之規定，原告自無提起本件確
    認訴訟之利益等語為辯。並聲明：駁回原告之訴。
三、本院協商兩造整理簡化爭點如下（見本院卷第325頁反面、
    326頁，97年6月30日筆錄）：
  (一)不爭執之事實：
    1.洪春榮、戊○○與訴外人饒啟耀於76年間共同出資成立匯
      安公司，匯安公司原為有限公司型態，於88年間變更組織
      為股份有限公司，章程規定應發行股票，戊○○、丁○○
      、丙○○持有匯安公司股數依序為6萬股、22萬股、22萬
      股，洪春榮及其配偶庚○○、子乙○○、洪境濰持有之股
      數依序為20萬股、20萬股、5萬股、5萬股（見本院卷第12
      -14頁，匯安公司變更登記表、股東名簿；第57頁，台灣
      台北地方法院檢察署〔下稱台北地檢〕95年度偵字第4147
      號檢察官起訴書）。
    2.匯安公司90年5月31日股東會推舉洪春榮、庚○○、丁○○為董事，丙○○為監察人，洪春榮並出任董事長，任期
      均自90年5月31日起至93年5月30日（見本院卷第12、13頁
      ，匯安公司變更登記表）。
    3.洪春榮與原告（由戊○○代理丁○○、丙○○，下同）於
      93年間因經營理念不合而協議拆夥，原告將所持股票出售
      予洪春榮，洪春榮則繼續經營公司，所給付之買賣價金按
      戊○○傳真予洪春榮之信函內載：「以2/29/04（即93年2
      月29日）現在的（匯安公司）資產負債表為準（扣除經營
      者獎金及員工遣散費之後），折半拆夥」定之。戊○○並
      在同一傳真函內表明：「……從3/1/04（即93年3月1日）
      起，貴方（即洪春榮）獲利，我方（即原告）無權分紅，
      因此從3/1/04起，貴方應付我方的現金而未付者，應付給
      利息（即運用我方應得現金做生意）才是公平的做法。我
      方將根據2/29/04（即93年2月29日）資產負債表計算我方
      於當日應得現金的金額，請貴方付給我方利息做為補償…
      …。」等字（見本院卷第39頁）。
    4.洪春榮交付發票人匯安公司、發票日93年7月31日、票面
      金額2,072,760元、指定受款人戊○○之支票一紙（即系
      爭支票）予丙○○代收，丙○○並於93年8月2日立據內載
      ：「茲收到匯安公司清算售出之部分庫存款項計新台幣貳
      佰零柒萬貳仟柒佰陸拾元正無誤，支票內容如上，號碼
      UA0000000」等字（見本院卷第40頁，系爭支票、匯安公
      司送票付款簽收單）。洪春榮並於93年11月30日將匯安公
      司庫存物品交付宏造實業股份有限公司（林口倉），再由
      原告受領該物品（見本院卷第41頁，出倉單）。
    5.匯安公司於93年6月25日向台北市政府商業管理處辦理變
      更登記其董事長為洪春榮，庚○○、己○○為董事，甲○○為監察人，持有公司股數依序為20萬股、20萬股、6萬
      股、18萬股，其他股東乙○○、洪境濰持有股數各為18萬
      股，股東名簿已無原告及其持股記錄（見本院卷第15-17
      頁，匯安公司變更登記表、股東名簿）。丙○○則於93年
      10月18日向台北市商業管理處申請抄錄93年6月25日辦理
      登記之匯安公司變更登記表及股東名簿（見外放匯安公司
      登記卷影本）。
    6.匯安司公司於95年1月6日變更登記乙○○為董事長，庚○○、己○○仍為董事，甲○○仍為監察人，持有股數依序
      為495,000、205,000、110,000、495,000股（見本院卷第
      18頁，<經濟部商工登記資料公示查詢系統>公司及分公司
      資料查詢表；外放匯安公司登記卷影本）。
    7.原告以洪春榮、乙○○等三人、己○○、庚○○共同基於
      偽造文書之概括犯意聯絡，洪春榮、庚○○於93年6月間
      在匯安公司內，趁保管原告股東印鑑、股票之便，盜用其
      印章，利用不知情之會計師許立銘，製作內容不實之匯安
      公司變更登記申請書、93年6月10日股東臨時會議紀錄、
      董事會議紀錄、董事會出席簽到簿、董事願任同意書、監
      察人願任同意書、股東名簿等間，交由乙○○等三人及己○○簽名，將原告名下股票過戶至乙○○等三人及己○○
      名下，而侵占其股票，因認渠等共同涉有偽造文書及業務
      侵占等罪嫌，乃向檢方提出告訴。關於洪春榮部分，因洪
      春榮已於94年4月28日死亡，檢方乃對之處分不起訴；關
      於乙○○等三人及己○○部分，檢方則以罪嫌不足，亦處
      分不起訴（見本院卷第7-10頁，台北地檢94年度偵字第
      12691號檢察官不起訴處分書）；關於庚○○部分，檢方
      則提起公訴（見本院卷第57-59、149、150頁，台北地檢
      95年度偵字第4147號檢察官起訴書及網路書類），經本院
      刑事庭於96年8月3日判決庚○○無罪，並為台灣高等法院
      刑事庭所維持，現上訴至最高法院（見本院卷第137-148
      、157-161頁，95年度訴字第1525號刑事判決及網路書類
      、庚○○前案簡列表；第174-183頁，台灣高等法院96年
      度上訴字第3735號刑事判決；外放刑事偵查卷及刑事一、
      二審卷影本）。
    8.原告於94年9月28日以乙○○等三人、己○○、庚○○為
      被告，提起損害賠償之訴（案列本院94年度重訴字第1204
      號，下稱另案損害賠償事件），依民法第179、184、767
      條規定，先位請求渠等連帶給付匯安公股票6萬股予戊○○、22萬股予丁○○、22萬股予丙○○，若不能給付者，
      應連帶賠償戊○○240萬元及丁○○、丙○○各880萬元，
      並均加付自起訴狀繕本送達翌日起算之法定遲延利息。備
      位請求渠等連帶給付戊○○240萬元本息、丁○○、丙○○各880萬元本息（見本院卷第42-44頁，起訴狀影本）。
      原告又追加聲明、擴張請求金額（見本院卷第84-91、92-
      120頁，外放另案損害賠償事件卷影本）。
    9.匯安公司所有坐落台北市○○街210號5樓之2、台北市○○○路○段144號5樓之3房屋及其基地（下稱系爭不動產）
      ，已依序於96年4月4日、97年1月24日以買賣為原因，移
      轉登記予他人（見本院卷第230-238頁，土地及建物登記
      謄本、異動索引）。
  (二)爭執之事項：
    原告有無提起本件消極確認之訴之利益？其訴是否有理由？
  茲敘述於後。
四、按確認之訴非原告有即受確認判決之法律上利益者，不得提
    起。所謂即受確認判決之法律上利益，係指法律關係之存否
    不明確，原告主觀上認其在法律上之地位有不安之狀態存在
    ，且此種不安之狀態，能以確認判決將之除去者而言，若縱
    經法院判決確認，亦不能除去其不安之狀態者，即難認有受
    確認判決之法律上利益（最高法院52年台上字第1237、1240
    號判例參照）。又確認法律關係成立或不成立之訴，如有即
    受確認判決之法律上利益，縱其所求確認者為他人間之法律
    關係，不論為積極或消極確認之訴，均得提起，且原告否認
    當事人間之法律關係存在而提起消極確認之訴，除當事人中
    有一方同時否認該法律關係存在，祇須以主張法律關係存在
    之他方為被告者外，應以該法律關係之雙方當事人為共同被
    告，此乃因確認判決之效力，僅及於受判決之當事人，如不
    以法律關係主體為原告或被告，原告無從受確認判決之法律
    上利益（同院89年度台上字第1321、90年度台上字第961號
    、93年度台上字第1987號判決要旨參見）。本件原告既係請
    求確認乙○○、庚○○、己○○與匯安公司間董事委任關係
    不存在，確認乙○○與匯安公司間董事長委任關係不存在，
    確認甲○○與匯安公司間監察人委任關係不存在，因上開委
    任關係是否存在，就乙○○、甲○○、己○○、庚○○個人
    與匯安公司而言，在實體法上具有不可分性，必須合一確定
    ，不能為歧異之判決，即屬類似必要共同訴訟（臺灣高等法
    院暨所屬法院95 年法律座談會民事類提案第26號研討結果
    、最高法院82年4 月20日82年度第2次民事庭會議決議參照
    ）。而匯安公司於原告提起本件確認之訴時，並未同時否認
    其與乙○○、庚○○、己○○間之董事委任關係，亦未否認
    其與乙○○間之董事長委任關係，更未否認其與甲○○間之
    監察人委任關係（匯安公司之董事長為乙○○，根本不可能
    同意原告提起本件消極確認之訴），依前揭說明，原告僅以
    乙○○、甲○○、己○○、庚○○為被告訴請確認，而未以
    匯安公司為被告，縱獲勝訴判決確定，因其效力並不及於匯
    安公司，仍不能除去原告法律上不安之狀態。是原告提起本
    件消極確認之訴，非但有當事人不適格之情形，且難認其有
    即受確認判決之法律上利益，其訴即屬無理由，應予駁回。
五、從而，原告訴請確認乙○○、庚○○、己○○與匯安公司間
    董事委任關係不存在，確認乙○○與匯安公司間董事長委任
    關係不存，確認甲○○與匯安公司間監察人委任關係不存在
    ，均為無理由，應予駁回。又本院係以原告之訴欠缺當事人
    適格要件及確認利益而為其敗訴之判決，至兩造其餘攻擊防
    禦方法及證據資料，既不足以影響本判決之結果，爰不另一
    一論述，併予敘明。
六、結論：原告之訴為無理由，依民事訴訟法第78條、第85條第
    1項前段判決如主文。
中    華    民    國    97    年    6    月    30    日
                  民事第六庭    法  官  張競文
以上正本係照原本作成
如對本判決上訴，須於判決送達後20日內向本院提出上訴狀
中    華    民    國    97    年    6    月    30    日
                                書記官  黃瓊玉


司法院資訊處製作；財團法人民間司法改革基金會備份。
